【裁判字號】    95,台上,2690
【裁判日期】    951130
【裁判案由】    返還價金
【裁判全文】
最高法院民事判決            九十五年度台上字第二六九○號
上  訴  人  財團法人七星農業發展基金會
法定代理人  丙○○
訴訟代理人  蘇遠成律師
被 上訴 人  甲  ○
            乙○○
共      同
訴訟代理人  黃鈺華律師
上列當事人間請求返還價金事件，上訴人對於中華民國九十五年
三月二十一日台灣高等法院第二審判決（九十三年度重上字第一
七一號），提起上訴，本院判決如下：
    主  文
上訴駁回。
第三審訴訟費用由上訴人負擔。
    理  由
本件上訴人主張：兩造於民國八十九年十二月八日、九十年十二
月三十一日先後簽訂不動產買賣契約（下稱系爭契約）及不動產
買賣契約追約（下稱系爭追約），由伊向被上訴人購買如原判決
附表（下稱附表）所示土地及附屬設備全部，作為實驗農場之用
，伊已付清總價金新台幣（下同）一億零四百九十八萬九千六百
零六元，並於九十一年二月二十六日完成土地所有權移轉登記。
嗣經台灣省南投縣埔里地政事務所（下稱埔里地政事務所）於九
十一年六月間複丈鑑界，始發現附表編號五至九所示土地（下稱
系爭土地），有部分流失或係陡坡，致不能供作實驗農場之用，
顯見被上訴人為不完全給付，即應減少買賣價金。詎於九十一年
十一月二十七日催請被上訴人於三十日內返還依買賣土地面積比
例計算之價金四百零七萬一千五百二十元本息，竟為被上訴人所
拒。求為命被上訴人連帶給付上開金額及自九十一年十二月二十
八日起加計法定遲延利息，並於原審「追加」請求被上訴人再連
帶給付二十萬五千九百七十一元及自追加訴狀繕本送達翌日起加
付法定遲延利息，即被上訴人應連帶給付四百二十七萬七千四百
九十一元本息之判決。
被上訴人乙○○係以：系爭契約買賣之九筆土地分屬伊及被上訴
人甲○所有，上訴人係按附表所示土地所有人之權利範圍，各別
給付價金，可見系爭契約實含兩個獨立之契約，並無連帶性，且
依該契約之約定，伊亦僅於賣方違約經解除契約時，就價金之返
還及違約金之給付與甲○負連帶返還之責。系爭契約既未經解除
，上訴人請求伊連帶給付，即屬無理等語置辯。
被上訴人甲○則以：系爭土地因水土保持完善已長滿雜木、雜草
，絕無土地流失之情形。況該土地本為山坡地，為上訴人購地前
所知悉。其中原有之三、四十度陡坡，實係護坡，不但占地甚少
，屬可預見之合理範圍，且具有水土保持及維持邊坡穩定之功能
，仍可供農業使用，並無瑕疵可言等語，資為抗辯。
原審以：上訴人主張其購買附表所示土地之目的，為供作實驗農
場使用，其中系爭土地有部分流失或係坡度達六十至九十度之陡
坡，致無法供作農耕利用，有價值減少之瑕疵，既為被上訴人否
認有流失或瑕疵之情，且上訴人提出之測量圖、對照圖，係由無
繪製權限之埔里地政事務所測量助理葉獻麒所製作，未經其測量
人員陳江龍確認，亦非屬於該地政事務所用印之公文書，葉獻麒
復證稱該圖之面積僅供參考，並不精確云云，自難採為有利於上
訴人之認定。至於照片僅顯示部分之系爭土地有坡度，不能證明
其傾斜角度或土地有流失之情事，證人即前埔里地政事務所測量
人員林棨任、陳江龍就系爭土地之陡坡，均未以儀器測量其角度
，其等與葉獻麒、黃啟毓（上訴人之承辦人員）分別證稱系爭土
地之陡坡坡度約有六十至九十度、陡坡不能利用，無法耕作等語
，乃屬無據、臆測之詞，不足採信。是以依原審囑託台灣南投地
方法院會同埔里地政事務所測量人員，以及鑑定人結構水利技師
謝金勳履勘現場，測量、鑑定系爭土地面積、邊坡之功能及其受
擾動之影響，其鑑定結果，略以：測量圖（鑑定報告書所附之測
量圖，非前述測量圖）所示之斜線部分為較陡峻之土地，屬「山
坡地土地可利用限度分類標準」之宜林地，……。未劃斜線部分
為較平坦區，屬「山坡地土地可利用限度分類標準」之宜農牧地
，……，二者均符合「山坡地土地可利用限度分類標準」之土地
。……，斜線部分所示土地之平均坡度（傾斜角）約在四十至五
十度之間，……。該區之土壤地質條件為沖積卵礫石黃土層，其
邊坡穩定安息角約略在四十五度，與現地坡度相符，有提供平坦
土地作為邊坡穩定之功能，防止崩坍惡化。另由照片（鑑定報告
書所附者）顯示，上開土地原生林木茂密，為水土保持功能極需
之密生林，具有相當之水土保持功能，就其毗鄰之平坦地（如同
段二七六之五六、二七六之二八號土地）而言，此具水土保持功
能之邊坡土地，有防止邊緣區之平坦地繼續崩塌之作用，為毗鄰
平坦地存在之必要條件，……，自不宜任意擾動，以避免可能造
成之邊坡滑動、崩坍或土石流失等公共危險，暨導致平坦區土地
之使用效益降低等情，堪認系爭土地之邊坡雖無法耕作，但有利
於平坦區土地之使用，具有存在之必要性，仍有農業效益與價值
。又附表所示土地面積合計一四．六五二二公頃，而系爭土地面
積能實測部分為○．二九五九公頃，不能實測部分為○．五九八
一公頃，縱認係屬陡峭致不能耕作之坡地，亦僅占附表所示土地
面積之百分之四．○八，以土地登記謄本所載系爭土地分區使用
「山坡地保育區」（按為「森林區」之誤）及使用地類別「農牧
用地」等項觀之，應屬合理可預見、接受之範圍。參以上訴人於
購買系爭土地前，除由其法定代理人及職員至現場勘查外，又先
後委託訴外人政揚不動產鑑定有限公司、中華聯合鑑定產業科技
中心有限公司鑑定系爭土地及其上建物之市場價值後，始與被上
訴人達成買賣之合意。隨即於九十一年二月二十二日與訴外人陳
富坤簽訂委任經營契約書，委其經營附表所示之土地，並於九十
二年一月一日續約，益見系爭土地之邊坡並未影響附表所示土地
供作農業使用之目的與效益，即難認為有上訴人所指之瑕疵存在
。此外，上訴人並未舉證證明系爭土地有流失之情形，其主張被
上訴人應負瑕疵擔保責任、不完全給付之損害賠償責任或請求被
上訴人減少價金，均屬無據，不應准許。因而廢棄第一審所為上
訴人勝訴部分之判決（被上訴人甲○應給付四百零七萬一千五百
二十元本息），改判駁回上訴人之訴，並駁回上訴人對被上訴人
乙○○之上訴及對被上訴人二人之追加之訴。經核於法洵無違誤
。按系爭土地之使用分區為「森林區」與附表所示其他編號土地
之使用分區為「山坡地保育區」，本即不同，此有土地登記謄本
可稽（一審卷，一三九至一四六頁），亦應為上訴人購買前已查
知之事項。依經驗法則，「森林區」類皆為山坡地範圍內較為陡
峻之土地，而上訴人於購買前又自行前往現場勘查，自難諉為不
知系爭土地有陡坡存在。且其係於委請二專業鑑定公司為附表所
示土地價值之鑑定後（按二份鑑定報告竟均記載系爭土地為「平
坦地」），始與被上訴人達成買賣之合意，並即將被上訴人交付
之土地委交第三人經營，獲取利益，卻再以系爭土地邊坡地段不
能作為「農業發展實驗場用地」之瑕疵為由，請求被上訴人減少
該部分土地之價金，即與誠信原則有違，而為法之所不許。上訴
意旨猶執陳詞，指摘原審採證、認事、解釋契約之職權行使為不
當，求予廢棄原判決，非有理由。
據上論結，本件上訴為無理由。依民事訴訟法第四百八十一條、
第四百四十九條第一項、第七十八條，判決如主文。
中    華    民    國  九十五  年   十一   月   三十   日
                      最高法院民事第四庭
                          審判長法官  蘇  茂  秋
                                法官  陳  碧  玉
                                法官  王  仁  貴
                                法官  劉  靜  嫻
                                法官  吳  麗  女
      本件正本證明與原本無異
                                      書  記  官
中    華    民    國  九十五  年   十二   月   十三   日
                                                    Ｍ


司法院資訊處製作；財團法人民間司法改革基金會備份。
